臺灣屏東地方法院民事判決　　　　　　 110年度原訴字第24號
原　　　告　張瑞芬　
被　　　告　杜貞榕　
訴訟代理人　陳永祥律師
複 代理 人　林瑋庭律師
上列當事人間請求損害賠償事件，本院於民國110 年11月30日言
詞辯論終結，判決如下：
    主      文
被告應給付原告新台幣伍拾陸萬肆仟元，及自民國一一○年九月
十六日起至清償日止，按週年利率百分之五計算之利息。
訴訟費用由被告負擔。
    事實及理由
一、原告主張：原告於民國108 年間因受詐騙集團成員之誆騙，
    誤信須匯款至指定帳戶始能領取他人寄送予原告之包裹，而
    依對方之指示，於108 年10月24日以行動銀行轉帳新台幣（
    下同）5 萬元2 筆，同年月29日以現金存款15萬8,000 元，
    同年11月8 日以現金存款30萬6,000 元，至被告於中國信託
    商業銀行（下稱中信銀行）開設之帳號000000000000號帳戶
    （下稱系爭帳戶），合計存、匯入系爭帳戶56萬4,000 元，
    原告因而受有同額之損害。被告提供系爭帳戶予詐騙集團成
    員收受款項，並將款項轉匯予他人，乃幫助詐騙集團成員為
    不法加害行為之人，且其行為與原告所受損害間有相當因果
    關係，則原告得依民法第184 條第1 項前段、第185 條第1
    、2 項規定，請求被告就原告所受損害加計法定遲延利息如
    數賠償。又兩造互不相識，亦無任何債權債務關係，則被告
    受有56萬4,000 元之利益，並無法律上之原因，致原告受有
    同額之損害，則原告亦得依民法第179 條規定，請求被告就
    其所受利益加計法定遲延利息如數返還（請求擇一為有利於
    原告之判決）等語，並聲明：被告應給付原告56萬4,000 元
    ，及自起訴狀繕本送達翌日起至清償日止，按週年利率百分
    之5 計算之利息。
二、被告則以：被告於108 年8 月間在網路上認識自稱為「Jose
    ph Smith」之人，進而與對方交往為男女朋友關係，對方希
    望被告協助其從事虛擬貨幣交易，被告因而提供系爭帳戶予
    對方使用，並依對方指示將系爭帳戶內之款項匯出。詎被告
    於108 年12月間驚覺中信銀行信用卡及帳戶無法使用，經警
    通知到案說明，始知被騙，則被告同為詐騙集團之受害人，
    原告依侵權行為法律關係請求被告賠償其所受損害，洵屬無
    據。又被告並未受有利益，縱認為有，惟被告並未對原告為
    侵害行為，則原告所受損害與被告所受利益間，並無相當因
    果關係；且原告係依他人之指示，而向被告為給付，被告所
    受之利益，係本於該指示人而非原告之給付，亦即原告與被
    告間尚無給付關係存在，如原告與該指示人間之法律關係不
    存在，原告僅得向該指示人請求返還不當得利，尚不得向被
    告為請求。是以，原告依不當得利法律關係請求被告返還所
    受利益，亦屬無據等語，資為抗辯，並聲明：原告之訴駁回
    。
三、下列事項，為兩造所不爭執（見本院卷第86至87頁），並有
    行動銀行交易資料、中信銀行新台幣存提款交易憑證附卷可
    稽（見本院卷第29至35頁），復經本院調取臺灣屏東地方檢
    察署110 年度偵字第1175號案件（下稱刑案）卷宗查明無訛
    ，堪認為真實：
  ㈠被告依網路上自稱「Joseph Smith」之人之指示，自108 年
    8 月中旬起提供系爭帳戶之帳號予對方，並將匯入系爭帳戶
    內之金額再匯往對方指定之國外銀行帳戶。
  ㈡原告依網路上自稱「John Lee」之人之指示，於108 年10月
    24日以行動銀行轉帳5 萬元2 筆，同年月29日以現金存款15
    萬8,000 元，同年11月8 日以現金存款30萬6,000 元，至被
    告之系爭帳戶。
  ㈢原告對被告提出詐欺告訴，經臺灣屏東地方法院檢察署檢察
    官以110 年度偵字第1175號為不起訴處分；原告聲請再議，
    經臺灣高等檢察署高雄檢察分署以110 年度上聲議字第893
    號為駁回再議聲請之處分。
四、本件爭點：
  ㈠原告依不當得利法律關係，請求被告返還所受利益，是否有
    理由？
  ㈡原告依侵權行為法律關係，請求被告賠償其所受損害，是否
    有理由？
五、本院判斷如下：
  ㈠⒈按無法律上之原因而受利益，致他人受損害者，應返還其
      利益。雖有法律上之原因，而其後已不存在者，亦同。民
      法第179 條定有明文。不當得利請求權之發生係基於「無
      法律上之原因而受利益，致他人受損害」之事實，所以造
      成此項事實，是否基於特定人之行為或特殊原因，在所不
      問。亦即不當得利所探究，只在於受益人之受益事實與受
      損事實間之損益變動有無直接之關聯，及受益人之受益狀
      態是否有法律上之原因（依據）而占有，至於造成損益變
      動是否根據自然之因果事實或相同原因所發生，並非不當
      得利制度規範之立法目的。換言之，只要依社會一般觀念
      ，認為財產之移動，係屬不當，基於公平原則，有必要調
      節，即應依不當得利，命受益人返還（最高法院96年度台
      上字第2362號民事判決意旨參照）。又民法第179 條規定
      之不當得利，凡無法律上之原因，而一方受利益，致他方
      受損害，即可成立，至損益之內容是否相同，及受益人對
      於受損人有無侵權行為，可以不問（最高法院65年度台再
      字第138 號民事判決意旨參照）。
    ⒉原告主張其因受詐騙集團成員之誆騙，而匯、存款共56萬
      4,000 元至系爭帳戶一節，經查：近年來詐騙集團以各式
      手法誘使受騙民眾匯、存款於詐騙集團所指定帳戶之情形
      ，除常見於媒體報導外，亦迭據警政單位公告週知；參酌
      原告提出之運送收據及聯絡資訊列印資料（見刑案警卷第
      76至77頁），堪認原告此部分之主張應可採信。而依上開
      款項匯、存入系爭帳戶之資金流動情形觀察，被告確實已
      經受領上開款項之利益，且其所受利益與原告給付上開款
      項之行為間，具有財產上之直接損益變動關係，核諸原告
      與被告間並未存在任何債權債務關係一事，亦為被告所不
      爭執，則被告受領系爭款項獲有利益，於雙方間並無法律
      上之給付原因，並致原告受有損害。被告雖抗辯原告係依
      他人之指示而為匯、存款至系爭帳戶，於該指示給付關係
      中，原告對被告並無給付關係存在云云，惟指示給付關係
      中，被指示人對於領取人，固無給付之目的存在，是被指
      示人與指示人間之關係不存在時，被指示人僅得向指示人
      請求返還其無法律上原因所受之利益，然此係以被指示人
      與指示人間確實存有指示關係為前提。本件原告係受詐騙
      集團成員之誆騙而為匯、存款之事實，有如前述，自無從
      認定詐騙集團成員與原告間已有效成立指示給付關係。兩
      造間財產之損益變動，確係因原告之給付行為而發生，且
      被告受領56萬4,000 元之給付利益，乃欠缺法律上原因，
      致原告受有損害；此外，不當得利之成立，原不以受益人
      構成侵權行為為要件，縱認被告並無共同或幫助詐欺之犯
      罪行為，就兩造間已成立之不當得利法律關係，並不生影
      響。從而，原告依不當得利法律關係，請求被告返還其56
      萬4,000 元，於法洵屬有據。
  ㈡本件原告得依不當得利法律關係，請求被告返還56萬4,000
    元，業據前述，原告就此併依侵權行為法律關係為請求，核
    屬訴之選擇合併，即毋須再加審究。
六、綜上所述，本件原告依不當得利法律關係，請求被告給付其
    56萬4,000 元，及自起訴狀繕本送達翌日（即110 年9 月16
    日）起至清償日止，按週年利率百分之5 計算之利息。為有
    理由，應予准許。
七、據上論結，本件原告之訴為有理由，依民事訴訟法第78條，
    判決如主文。
中    華    民    國    110   年    12    月    14    日
                    民事第二庭    法  官  李珮妤
以上正本係照原本作成。
如不服本判決，應於收受送達後20日內向本院提出上訴書狀，其
未表明上訴理由者，應於提出上訴後20日內向本院補提理由書狀
（均須按他造當事人之人數附繕本）。
中    華    民    國   110    年    12    月    14    日
                                  書記官  姚佳華